臺灣桃園地方法院行政訴訟判決　
111年度交字第70號
原      告  伍素美  
被      告  桃園市政府交通事件裁決處
                      設桃園市○○區○○路00號7~8樓
代  表  人  張丞邦    住同上
訴訟代理人  黃一鳴律師
上列當事人間交通裁決事件，原告不服被告所為如附表所示之裁
決，提起行政訴訟，本院判決如下：
    主  文
一、原處分撤銷。
二、訴訟費用新臺幣參佰元由被告負擔。
三、被告應給付原告新臺幣參佰元。
    事實及理由
壹、程序方面：
    本件係因原告不服被告所為道路交通管理處罰條例（下稱處
    罰條例）第8 條之裁決而提起撤銷訴訟，依行政訴訟法第23
    7 條之1 ，應適用交通裁決事件訴訟程序。本件因卷證資料
    已經明確，本院依行政訴訟法第237 條之7 規定，不經言詞
    辯論，直接裁判。
貳、實體方面：                                  
一、爭訟概要：
　　原告於民國110年7月30日18時40分許，駕駛車牌號碼000－00
    00號自用小客車（下稱系爭車輛），行經桃園市○○區○○路○
    段0號前時，經民眾於110年8月2日檢舉，為桃園市政府警察
    局蘆竹分局（下稱舉發機關）警員認原告有「任意驟然變換
    車道迫使他車讓道」、「任意驟然變換車道迫使他車讓道（
    處車主）」等違規，遂逕行舉發並填製如附表所示之舉發違
    反道路交通管理事件通知單（下稱系爭舉發通知單），記載
    應到案日期如附表所示，並移送被告處理。嗣原告於110年1
    0月7日到案陳述不服舉發，經被告函請舉發機關協助查明事
    實後，認原告確有「任意驟然變換車道迫使他車讓道」、「
    任意驟然變換車道迫使他車讓道（處車主）」等違規，即於
    111年1月22日填製如附表編號1所示之裁決書及桃交裁罰字
    第58－DG0000000號裁決書，爰依道路交通管理處罰條例（下
    稱處罰條例）第43條第1項第3款、第4項及違反道路交通管
    理事件統一裁罰基準及處理細則（下稱裁罰基準及處理細則
    ）等規定，裁處原告如附表編號1所示之處分，及「吊扣汽
    車牌照6個月、處罰主文二之易處處分」。原告不服，於是
    提起本件行政訴訟。嗣被告因上開桃交裁罰字第58－DG00000
    00號裁決書之處罰主文二尚未生易處處分效力，爰於111年3
    月24日另掣開附表編號2所示之裁決書(以上附表編號1、2所
    示之裁決書，合稱為原處分)，裁處原告「吊扣汽車牌照6個
    月」，刪除處罰主文二之易處處分，並另行寄予原告。
二、原告起訴主張及聲明：
（一）主張要旨：原告對於變換車道未使用方向燈之疏失，深感
      抱歉。又原告於舉發前，剛處理父親往生後事之法會完畢
      ，於車上因與胞姊弟發生爭執，而吵得不可開交，致使原
      告疏忽而有本件違規，懇請鈞院體諒原告當日情況，酌情
      處罰，亦體恤小老百姓現今生存不易，如此嚴重之處罰，
      亦會造成工作不便
（二）聲明：撤銷原處分。
三、被告答辯及聲明：
（一）答辯要旨：
    ⒈引用處罰條例第7條之1、第24條第1項第3款、第43條第1項
      第4款、第4項、第63條第1項第3款、道路交通安全規則（
      下稱道安規則）第91條第2項等相關交通法規之條文（詳
      卷附答辯狀）。
    ⒉又上開處罰條例第43條第1項第3款所處罰之交通違規行為
      ，係駕駛人駕車任意以「迫近、驟然變換車道或其他不當
      方式」迫使他車讓道，足見本款規定之目的，係在處罰駕
      駛人以危險方式駕車而有危害交通安全之情事，藉以達成
      有效維護交通秩序及保障交通安全之目的。且於行駛車道
      上驟然變換車道，易使後方車輛閃避不及造成擦撞事故，
      將嚴重影響道路交通之行車秩序及安全。
    ⒊舉發機關110年10月20日蘆警分交字第1100029487號函文表
      示略以：「…經檢視原檢舉影像及舉證照片(如附件)，旨
      揭自小客貨於本轄蘆竹區南崁路一段往大園方向行駛，於
      向左變換車道前未先注意左方路況及車況，枉顧周遭用路
      人之生命身體安全，驟然向左切入內側車道，致使左後方
      來車需緊急減速閃避，將原車道讓予旨揭車輛先行通行，
      違規事實明確，本分局以『任意驟然變換車道迫使他車讓
      道』予以舉發核無違誤…」等語。復依採證光碟內容，影片
      時間第13秒至第16秒時，系爭車輛未使用方向燈亦未保持
      安全間距即驟然變換車道，以迫近之方式使原車道之車輛
      讓道。準此，系爭車輛確有「任意驟然變換車道迫使他車
      讓道」之違規行為甚明。
　　⒋又原告駕駛系爭車輛於上開時地，既於未保持安全距離狀
      況下，迫近切入逼使檢舉人車輛讓道，對其他依規定行駛
      之用路人有高度潛在之危險事屬明確，主觀上具有故意或
      有認識過失之歸責事由甚明。且違反行政法上義務之行為
      非出於故意或過失者，不予處罰，為行政罰法第7條第1項
      所明定，其立法目的乃有故意或過失始有處罰之原則，對
      於違反行政法上義務之處罰，以行為人有可非難性及可歸
      責為前提，即行為人主觀上有故意或過失，始予處罰。準
      此以觀，違反行政法上義務之行為，雖非出於故意而係出
      於過失，仍應予以處罰。
　　⒌至原告稱因處罰過重，可能影響渠個人之生計云云，然裁
      決機關本即應依法裁決，此為法治國家必須依循之基本原
      則，亦無相關法律規定對此可考量行為人即原告之家庭狀
      況或生計困難等情事而得據以執為免罰之依據。再者，「
      罰鍰新臺幣18,000元整，記違規點數3點，並應參加道路
      交通安全講習」及「吊扣汽車牌照6個月」乃法律所明文
      規定之法律效果，本處尚無酌減權限，而依其程度定有不
      同裁罰標準，尚未逾越必要之程度，與比例原則無違。從
      而，本處據以裁罰，於法並無不合。　
　　⒍綜上所述，系爭車輛駕駛因有「任意驟然變換車道迫使他
      車讓道、任意驟然變換車道迫使他車讓道(處車主)」等情
      等情，已該當處罰條例第43條第1項第3款、第4項等規定
      之要件。被告依法裁處，應無違誤。
（二）聲明：駁回原告之訴。
四、本院之判斷：
（一）前提事實：
      原告於110年7月30日18時40分許，駕駛系爭車輛行經桃園
      市○○區○○路○段0號前時，經民眾於110年8月2日檢舉，為
      舉發機關警員認原告有「任意驟然變換車道迫使他車讓道
      」、「任意驟然變換車道迫使他車讓道（處車主）」等違
      規之情，此有舉發機關110年10月20日蘆警分交字第11000
      29487號函文（見本院卷第33頁）、附表所示之舉發通知
      單（見本院卷第35頁）、行車記錄器畫面擷取照片（見本
      院卷第35至36頁）、舉發機關110年12月8日蘆警分交字第
      1100034954號函文（見本院卷第39頁）、檢舉人個人資料
      （見本院卷第42頁）、駕駛人基本資料（見本院卷第49頁
      ）、汽車車籍查詢（見本院卷第51頁）、交通違規案件陳
      述書（見本院卷第53頁、第55頁）等資料各1份在卷可憑
      。
（二）處罰條例第43條第1項第3款係處罰「惡意逼車之危險駕駛
      行為」：
    ⒈按「汽車駕駛人，駕駛汽車有下列情形之一者，處6,000元
      以上24,000元以下罰鍰，並當場禁止其駕駛：三、任意以
      迫近、驟然變換車道或其他不當方式，迫使他車讓道」、
      「汽車駕駛人有第1項或前項行為者，並吊扣該汽車牌照6
      個月…」、「汽車駕駛人違反第1項、第3項規定者，應接
      受道路交通安全講習…」、「汽車駕駛人有下列各款所列
      條款之一者，除依原條款處罰鍰外，並予記點：三、有第
      43條、第53條、第53條之1或第54條情形之1者，各記違規
      點數3點」，處罰條例第43條第1項第3款、第4項前段、第
      5項前段、第63條第1項第3款分別有明文規定。又「汽車
      行駛時，不得任意以迫近、驟然變換車道或其他不當方式
      ，迫使他車讓道」，道安規則第91條第2項亦有所明定。
    ⒉參諸處罰條例第43條第1項原僅處罰汽車駕駛人有「在道路
      上蛇行，或以其他危險方式駕車」、「行車速度，超過規
      定之最高時速60公里以上」、「拆除消音器，或以其他方
      式造成噪音者」之行為，於103年1月8日修正公布增列第3
      款「任意以迫近、驟然變換車道或其他不當方式，迫使他
      車讓道」、第4款「非遇突發狀況，在行駛途中任意驟然
      減速、煞車或於車道中暫停」之行為，原第3款則移列為
      第5款。而當時立法院交通委員會係依李昆澤立法委員等2
      3人之提案修正通過處罰條例第43條第1項規定，其等提案
      修正之第43條之1則不予增訂，並經立法院院會二讀、三
      讀通過（見立法院公報，第102卷第84期，院會紀錄）。
　　⒊觀諸李昆澤立法委員等23人就處罰條例第43條第1項之提案
      理由，載明：「二、探究本條之立法沿革，原為遏阻飆車
      族之危害道路安全的行徑所設，是以該條構成要件列舉在
      道路上蛇行、行車速度超過規定最高時速60公里，及拆除
      消音器等均為飆車典型行為，又為涵蓋實際上可能發生的
      飆車態樣，另明定『以其他危險方式駕車』等語。三、實務
      上，執法人員將本條第1項第1款後段作為『危險駕駛』的處
      罰依據，由於實務上對於『危險駕駛』的定義不明確，以至
      於惡意用危險動作迫使對方讓道等情況鮮少用本條處罰，
      反而發生有民眾礙於經濟拮据圖方便機車三貼載孩童上學
      卻遭危險駕駛法辦，不符合民眾與社會的法情感。四、鑒
      於本次修法重點在於將惡意逼車與危險駕駛行為獨立規範
      處罰而增訂第43條之1規定…」，足見惡意逼車行為原本亦
      屬飆車之危險駕駛行為，惟因實務對於危險駕駛行為之定
      義不明，使「惡意逼車行為」現實上未依第1款「其他危
      險方式駕車」處罰，故為使「惡意逼車行為」明確受罰，
      特別將該行為另予規範，獨立於第1款「其他危險方式駕
      車」之規範範圍。　
    ⒋又為獨立規範「惡意逼車行為」，李昆澤立法委員等23人
      當時即提案新增處罰條例第43條之1規定，臚列4款逼車行
      為，包括「非為行車目的惡意逼近（第1款）」、「驟然
      或任意變換車道迫使他車讓道（第2款）」、「未遇特殊
      狀況，驟然減速、煞車或在車道中臨時停車或停車（第3 
      款）」、「其他以危險方式駕車或惡意逼迫他人讓路的行
      為（第4款）」，提案理由則記載：「…二、第1項：參照
      現行條文第43條規定，關於逼車行為與危險駕駛行為科處
      6,000元以上24,000元罰鍰。又『逼車』一詞，係社會上對
      於請前車讓路或超越前車的俗稱，若只是閃一兩下大燈（
      或按一兩下喇叭），希望前車讓後方快速車輛，若納入法
      規範則屬過苛。是以關於已達危險駕駛的『逼車』行為應有
      明確規範，本項第1款至第3款針對惡性重大的逼車行為作
      例示性規定，第4項為概括規定」，後立法院交通委員會
      審查時，將前述第2款、第3款之逼車行為作些微文字修正
      ，並改列在處罰條例第43條第1項第3款、第4款。是依照
      上開立法過程及修正理由，益徵處罰條例第43條第1項第3
      款、第4款係處罰「惡意逼車之危險駕駛行為」，且該等
      逼車行為，與第43條第1項第1款、第2款、第5款之典型飆
      車行為，均屬危險駕駛行為之態樣無疑。
（三）原告並無「任意驟然變換車道迫使他車讓道」之惡意逼車
      危險駕駛之行為：
　　⒈按上揭處罰條例第43條第1項第3款「任意以迫近、驟然變
      換車道或其他不當方式，迫使他車讓道」（俗稱「逼車」
      ) 之規定，解釋上行為人主觀應具有一定程度之惡意性，
      且該行為客觀上需有重大違害交通安全之情形時，方能依
      本條規定處罰。此係因文義中「任意」、「迫使」有不計
      後果、目的意圖之主觀意涵，「迫近」、「驟然」則屬客
      觀情節之描述；且處罰條例對「逼車」處以高額罰鍰，如
      肇事並吊銷駕駛執照，倘未對本款規定之主、客觀要件賦
      予界定，則與其他情節之處罰相比，恐將造成裁罰輕重失
      衡而不符比例原則之情況。因此，應審酌個案事件發生當
      時之客觀情境、客觀事證，予以判斷。
　　⒉經查，本院勘驗舉發過程之錄影光碟，其內容如下：「⒈檔
      案名稱：111交70(車號000-0000)。⒉光碟播放時間共20秒
      ，本檔案之錄影畫面係2021年7月30日18時許所錄製，為
      檢舉人車輛行車記錄器之錄影畫面。⒊錄影畫面時間一開
      始，可看見原告駕駛車牌號碼000－0000號自用小客貨車（
      下稱系爭車輛），行駛於檢舉人車輛前方，此時系爭車輛
      之煞車燈亮起。⒋光碟播放時間12秒許，檢舉人車輛駛至
      系爭車輛之左後方，並已向左駛入該路段之內側車道上。
      ⒌光碟播放時間13秒許，系爭車輛於通過路口後，即不顧
      其與檢舉人車輛間之車距，於未閃爍左側方向燈之情況下
      ，突然直接跨越車道線並駛入該路段之內側車道，此時可
      看見檢舉人車輛降低車速，以讓系爭車輛繼續行駛於其前
      方。嗣系爭車輛之部分車身駛入內側車道後，即馬上將車
      頭回正，繼續行駛於檢舉人車輛前方。⒍光碟播放時間16
      秒許，系爭車輛已完全駛入內側車道上，嗣於光碟播放時
      間17秒許，系爭車輛之煞車燈有亮起，此時系爭車輛前方
      並無任何車輛或事故，阻礙系爭車輛前行。嗣檢舉人車輛
      向右變換車道至中間車道後，隨即超越系爭車輛」等情（
      見本院卷第61頁）觀之，可知原告在變換車道前雖有未使
      用方向燈以提醒後方駕駛人，及未注意保持安全距離，但
      其在變換車道時仍係以平穩之車速行駛，縱檢舉人當時有
      降低車速以讓原告繼續行駛其前方，惟系爭車輛在其部分
      車身駛入該路段之內側車道時，即馬上將車頭回正，並未
      刻意靠向檢舉人車輛行駛，嗣於檢舉人向右變換車道至中
      間車道後，不僅馬上可以進行超車之駕駛行為，亦未看見
      系爭車輛跟在檢舉人後方進行逼車，且無後續之錄影畫面
      內容，可證明原告當時有繼續迫近檢舉人車輛讓道之情狀
      ，足認原告當時的主觀意思應非處罰條例第43條第1項第3
      款條文所稱之「任意」、「迫使」有不計後果、目的意圖
      之主觀意涵；且客觀行為上亦與一方猶不顧他方行駛於其
      車道上，而以緊逼之方式加速向前超越他車，並迫使他車
      為避免碰撞而需駛離車道「任意驟然變換車道、迫使他車
      讓道」之情境並不符合。因此，依上開勘驗筆錄所示，可
      推論原告應無驟然變換車道、惡意逼車情事。故原告主張
      ：其於舉發前，剛處理父親往生後事之法會完畢，於車上
      因與胞姊弟發生爭執，而吵得不可開交，致使原告疏忽而
      有本件違規等語，尚堪採信。
　　⒊至於系爭車輛於變換車道過程中，雖客觀上確有未注意後
      方來車而與他車相距較近之情事，及未使用方向燈之過失
      存在，然非屬有意針對他車惡意妨害其行駛之逼車行為。
      揭諸前述說明，原告於本件變換車道雖有未注意後方來車
      之過失行為，惟係與惡意逼車迫使他車讓道之「任意」要
      件，需主觀上具一定程度之惡意性有間，且客觀上亦與惡
      意逼車之行為不符合。從而，不得逕予認定原告該當處罰
      條例第43條第1項第3款「任意驟然變換車道迫使他車讓道
      」之違規行為。故被告以原處分裁罰原告「罰鍰18,000元
      ，記違規點數3點，並應參加道路交通安全講習」等，於
      法尚有未合。
（四）綜上所述，處罰條例第43條第1項第3款係處罰「惡意逼車
      之危險駕駛行為」，原告並無惡意逼車之危險駕駛行為，
      自未違反處罰條例第43條第1項第3款、同條第4項及第63
      條第1項第3款之規定。從而，被告以有「任意驟然變換車
      道迫使他車讓道」、「任意驟然變換車道迫使他車讓道」
      等違規事實為附表所示之處分，容有違誤。原告訴請撤銷
      附表所示之處分，為有理由，應予准許。至依上開違規採
      證錄影所示，原告在本件違規地點是否有變換車道未使用
      方向燈及未保持安全距離之違規行為，後續對於原告究該
      如何處罰，則應由被告另為適法之處置，併此敘明。　
（五）本件判決基礎已臻明確，兩造其餘之攻擊防禦方法及訴訟
      資料經本院審酌後，核與判決結果不生影響，無一一論述
      之必要，附此敘明。
六、本件第一審裁判費為裁判費300元，應由被告負擔，爰確定
    第一審訴訟費用額如主文第2、3項所示。
七、據上論結，本件原告之訴有理由，依政訴訟法第237條之8  
    第1項、第98條第1項前段等規定，判決如主文。
中　　華　　民　　國　　111 　年　　9 　　月　　27　　日
　　　　　　　　　行政訴訟庭　法　官　黃漢權
附表：
 編號 違規舉發通知單     裁決書 違規時間地點    違規事實    處罰主文    1 110年8月27日桃警局交字第DG0000000號（110年10月11日前） 111年1月22日桃交裁罰字第58－DG0000000號 桃園市○○區○○路○段0號前時 任意驟然變換車道迫使他車讓道 罰鍰新臺幣（下同）18,000元、記違規點數3點，並應參加道路交通安全講習    2 110年8月27日桃警局交字第DG0000000號（110年10月11日前） 111年3月24日桃交裁罰字第58－DG0000000號 桃園市○○區○○路○段0號前時 任意驟然變換車道迫使他車讓道（處車主） 吊扣汽車牌照6個月 
上為正本係照原本作成。
如不服本判決，應於判決送達後20日內，向本院提出上訴狀並表
明上訴理由（原判決所違背之法令及其具體內容或依訴訟資料可
認為原判決有違背法令之具體事實），其未載明上訴理由者，應
於提出上訴後20日內向本院補提理由書（上訴狀及上訴理由書均
須按他造人數附繕本，如未按期補提上訴理由書，則逕予駁回上
訴），並應繳納上訴裁判費新臺幣750元。
中　　華　　民　　國　　111 　年　　9 　　月　　27　　日
　　　　　　　　　　　　　　　書記官　蕭竣升